【裁判字號】    98,訴,258
【裁判日期】    980821
【裁判案由】    返還不當得利
【裁判全文】
臺灣臺北地方法院民事判決               98年度訴字第258號
原      告  臺北市政府財政局
法定代理人  丙○○
訴訟代理人  謝家健律師
被      告  癸○○
            辛○○○
            甲○○
            己○○
            庚○○
            丁○○
            壬○○
上列七人共同
訴訟代理人  戊○○    住臺北市.
被      告  乙○○    住台北市.
上列當事人間返還不當得利事件，本院於民國98年7月20日言詞
辯論終結，判決如下：
    主      文
被告癸○○應給付原告新台幣拾伍萬捌仟陸佰陸拾捌元，及自
民國九十七年九月十日起至清償日止，按年利率百分之五計算之
利息；並自九十七年八月一日起至其將所占有之土地返還原告之
日止，按占用面積五十二平方公尺依當年度公告地價年息百分之
三計算之不當得利。
被告辛○○○應給付原告新台幣壹拾柒萬玖仟佰拾肆元，及
自民國九十七年九月十日起至清償日止，按年利率百分之五計算
之利息；並自九十七年八月一日起至其將所占有之土地返還原告
之日止，按占用面積二十六平方公尺依當年度公告地價年息百分
之三計算之不當得利。
被告甲○○應給付原告新台幣壹拾玖萬仟壹佰貳拾玖元，及自
民國九十七年九月十九日起至清償日止，按年利率百分之五計算
之利息；並自九十七年八月一日起至其將所占有之土地返還原告
之日止，按占用面積二十八平方公尺依當年度公告地價年息百分
之三計算之不當得利。
被告己○○應給付原告新台幣壹拾陸萬伍仟伍佰拾玖元，及自
民國九十七年九月六日起至清償日止，按年利率百分之五計算之
利息；並自九十七年八月一日起至其將所占有之土地返還原告之
日止，按占用面積二十四平方公尺依當年度公告地價年息百分之
三計算之不當得利。
被告庚○○應給付原告新台幣拾捌萬陸仟貳佰伍拾柒元，及自
民國九十七年九月十九日起至清償日止，按年利率百分之五計算
之利息；並自九十七年八月一日起至其將所占有之土地返還原告
之日止，按占用面積五十六平方公尺依當年度公告地價年息百分
之三計算之不當得利。
被告丁○○應給付原告新台幣壹拾肆萬肆仟捌佰肆拾陸元，及自
民國九十七年九月十日起至清償日止按年利率百分之五計算之利
息；並自九十七年八月一日起至其將所占有之土地返還原告之日
止，按占用面積二十一平方公尺依當年度公告地價年息百分之三
計算之不當得利。
被告壬○○應給付原告新台幣壹拾柒萬貳仟肆佰拾柒元，及自
民國九十七年九月六日起至清償日止，按年利率百分之五計算之
利息；並自九十七年八月一日起至其將所占有之土地返還原告之
日止，按占用面積二十五平方公尺依當年度公告地價年息百分之
三計算之不當得利。
被告乙○○應給付原告新台幣壹拾柒萬貳仟肆佰拾柒元，及自
民國九十七年九月九日起至清償日止，按年利率百分之五計算之
利息；並自九十七年八月一日起至其將所占有之土地返還原告之
日止，按占用面積二十五平方公尺依當年度公告地價年息百分之
三計算之不當得利。
原告其餘之訴駁回。
訴訟費用由被告癸○○、庚○○各負擔百分之十二、由被告辛○○○、乙○○、甲○○、己○○、庚○○、丁○○、壬○○各負
擔百分之六，餘由原告負擔。
本判決原告勝訴部分於原告分別以新臺幣壹拾貳萬元、陸萬元、
陸萬元、柒萬元、陸萬元、壹拾萬、伍萬元及陸萬元為被告癸○○、辛○○○、乙○○、甲○○、己○○、庚○○、丁○○、
壬○○供擔保後，得假執行；但被告癸○○、辛○○○、乙○○
、甲○○、己○○、庚○○、丁○○、壬○○如分別以新台幣
拾伍萬捌仟陸佰陸拾捌元、壹拾柒萬玖仟佰拾肆元、壹拾柒
萬貳仟肆佰拾柒元、壹拾玖萬仟壹佰貳拾玖元、壹拾陸萬伍
仟伍佰拾玖元、拾捌萬陸仟貳佰伍拾柒元、壹拾肆萬肆仟捌
佰肆拾陸元、壹拾柒萬貳仟肆佰拾柒元為原告預供擔保，得免
為假執行。
原告其餘假執行之聲請駁回。
    事實及理由
壹、程序方面：
    原告法定代理人林建元已於民國97年10月14日變更為丙○○
    ，有原告提出之臺北市政府令為證（見本院卷第35頁），丙○○並聲明承受訴訟，經核無不合，合先敘明。
貳、實體方面：
一、原告起訴主張：
  (一)坐落於臺北市○○區○○段469地號土地（下稱系爭土地）
    為臺北市所有，原告臺北市政府財產局為管理機關。玆因被
    告癸○○、辛○○○、乙○○、甲○○、己○○、庚○○、
    丁○○、壬○○（下稱被告癸○○等8人）所有房屋無權占
    有系爭土地，其房屋門牌號碼及占用面積各如兩造不爭執事
    項(二)所示。爰依民法第179條之規定，被告應各返還自92年5
    月1日起至97年7月31日止，如聲明所示相當於租金之不當得
    利並加計法定遲延利息；且給付自97年8月1日起至其將所占
    有之土地返還原告之日止，按占用面積依當年度公告地價年
    息5%計算之不當得利。
  (二)對被告抗辯所為之陳述：
    1.被告等無法律上之原因而占用使用系爭土地，自屬無權占
      有。被告雖主張時效取得地上權，惟被告並未以行使地上
      權之意思占用系爭土地；縱認被告取得地上權之登記請求
      權，然並非即取得地上權，自不可對抗土地所有權人。
    2.原告請求被告給付按系爭土地公告地價年息百分之5計付
      相當租金之不當得利，被告請求酌減，惟原告僅請求法定
      最高年息百分之10之一半即百分之5，且系爭土地坐落地
      區○○○○○路段，原告請求尚屬公允。
    3.都市更新條例第27條第4項規定：「公有土地上之舊違章
      建築戶，如經協議納入都市更新事業計畫處理，並給付管
      理機關不當得利使用補償金及相關訴訟費用後，管理機關
      得與該舊違章建築戶達成訴訟上之和解」，換言之，公有
      土地上之占用戶縱經協議納入都市更新事業計畫處理，仍
      須給付管理機關不當得利使用補償金及相關訴訟費用，由
      此可證被告請求停止訴訟程序並無依據。
  (三)並聲明：
    1.被告癸○○應給付原告新台幣（下同）597,781元，及自
      支付命令送達翌日起至清償日止，按年息5%計算之利息，
      並自97年8月1日起至其將所占有之土地返還原告之日止，
      按占用面積依當年度公告地價年息5%計算之不當得利。
    2.被告辛○○○應給付原告298,886元，及自支付命令送達
      翌日起至清償日止，按年息5%計算之利息，並自97年8月
      1日起至其將所占有之土地返還原告之日止，按占用面積
      依當年度公告地價年息5%計算之不當得利。
    3.被告乙○○應給付原告287,413元，及自支付命令送達翌
      日起至清償日止，按年息5%計算之利息，並自97年8月1日
      起至將所占有之土地返還原告之日止，按占用面積依當年
      度公告地價年息5%計算之不當得利。
    4.被告甲○○應給付原告321,877元，及自支付命令送達翌
      日起至清償日止，按年息5%計算之利息，並自97年8月1日
      起至其將所占有之土地返還原告之日止，按占用面積依當
      年度公告地價年息5%計算之不當得利。
    5.被告己○○應給付原告275,904元，及自支付命令送達翌
      日起至清償日止，按年息5%計算之利息，並自97年8月1日
      起至其將所占有之土地返還原告之日止，按占用面積依當
      年度公告地價年息5%計算之不當得利。
    6.被告庚○○應給付原告643,746元，及自支付命令送達翌
      日起至清償日止，按年息5%計算之利息，並自97年8月1日
      起至其將所占有之土地返還原告之日止，按占用面積依當
      年度公告地價年息5%計算之不當得利。
    7.被告丁○○應給付原告241,412元，及自支付命令送達翌
      日起至清償日止，按年息5%計算之利息，並自97年8月1日
      起至其將所占有之土地返還原告之日止，按占用面積依當
      年度公告地價年息5%計算之不當得利。
    8.被告壬○○應給付原告287,413元，及自支付命令送達翌
      日起至清償日止，按年息5%計算之利息，並自97年8月1日
      起至其將所占有之土地返還原告之日止，按占用面積依當
      年度公告地價年息5%計算之不當得利。
    9.願供擔保，請准宣告假執行。
二、被告乙○○則辯稱：
  1.原告於40年11月13日登記為系爭土地之所有權人，而被告所
    有之建物（門牌號碼臺北市○○路126巷7號，下稱系爭7號
    建物）於48年3月即建造坐落於系爭土地上，經台灣電力公
    司設置電表長期供電使用；另依臺北市稅捐稽徵處之房屋稅
    籍證明書，系爭7號建物於49年間即設有房屋稅籍，足見被
    告有以取得地上權之意思善意占有系爭土地。此外，系爭建
    物於73年7月15日重新整編門牌、被告於75年2月27日就系爭
    建物申請裝置水表，原告均未就系爭建物表示異議。是以被
    告自48年起公然、繼續、占有系爭土地，原告並未對此一事
    實表示意見，被告已具備時效取得系爭土地地上權之要件。
    原告如認被告無權占有其土地，理應於上揭申請電表、水表
    、整編門牌時，及時請求被告返還，然系爭土地所有人即台
    北市之所屬機關均同意被告就系爭房屋所為之申請且未有異
    議，已足以使占用系爭土地之居民即被告產生正當信任，可
    認為權利人不欲行使其權力，從而被告已信賴取得系爭土地
    之地上權。
  2.系爭建物為老舊建築，位於車輛無法通行之狹小巷弄內，週
    遭環境雜亂，價值不高。請求法院酌減相當租金之不當得利
    金額及其利息利率。
  3.系爭土地現委由訴外人東家建設公司推行都市更新建案，原
    告台北市政府財政局曾派員揭同東家建設公司召開公聽會，
    說明使用補償金得於住戶收受拆遷安置補償金額後始一併繳
    納，被告對原告之說明產生正當信賴，並簽署同意參與都市
    更新之協議書。原告一方面推行都市更新計畫，勸被告參與
    都市更新建案，另一方面又對被告提起訴訟請求使用補償金
    ，違反信賴保護原則。本件系爭土地既已進入都市更新程序
    ，則應停止訴訟，以確保被告權益？並聲明：原告之訴駁回
    ，願供擔保請准宣告免為假執行。
三、被告癸○○、辛○○○、甲○○、己○○、庚○○、丁○○
    、壬○○（下稱被告癸○○等7人）則辯稱：
    被告癸○○等人於40年代經濟困頓時期居住使用坐落於系爭
    土地上之建物，各人使用面積約5-10坪。請求法院參酌台灣
    高等法院93年度上易字第432號判決、台灣台北地方法院98
    年度北簡字第1862號判決及98年度訴字第254號判決，酌減
    被告應付租金金額及其利息利率，以公告地價之百分之80為
    計算租金之地價，並以利率百分之3計算其不當得利。並聲
    明：原告之訴駁回，願供擔保請准宣告免為假執行。
四、兩造不爭執事項：（見原告98年5月21日民事綜合辯論意旨
    狀、被告等7人98年5月25日民事綜合辯論意旨狀及98年6月
    15日言詞辯論筆錄）
  (一)坐落臺北市○○區○○段五小段469地號土地為臺北市所有
    ，原告為管理機關。
  (二)被告占有臺北市○○區○○段五小段469地號土地（下稱系
    爭土地），其上建物之門牌號碼、占有面積如下：
  ┌─┬────┬───────────┬─────┐
  │  │被告    │門牌號碼              │使用面積  │
  ├─┼────┼───────────┼─────┤
  │1.│癸○○  │臺北市○○路126巷3號  │52平方公尺│
  ├─┼────┼───────────┼─────┤
  │2.│辛○○○│臺北市○○路126巷5號  │26平方公尺│
  ├─┼────┼───────────┼─────┤
  │3.│乙○○  │臺北市○○路126巷7號  │25平方公尺│
  ├─┼────┼───────────┼─────┤
  │4.│甲○○  │臺北市○○路126巷9號  │28平方公尺│
  ├─┼────┼───────────┼─────┤
  │5.│己○○  │臺北市○○路126巷11號 │24平方公尺│
  ├─┼────┼───────────┼─────┤
  │6.│庚○○  │臺北市○○路126巷13號 │56平方公尺│
  ├─┼────┼───────────┼─────┤
  │7.│丁○○  │臺北市○○路130巷1號  │21平方公尺│
  ├─┼────┼───────────┼─────┤
  │8.│壬○○  │臺北市○○路126 巷2 號│25平方公尺│
  └─┴────┴───────────┴─────┘
(三)系爭土地之公告地價92年度為每平方公尺44,294元；93至95
    年度為每平方公尺43,656元；96年度、97年度均為每平方公
    尺43,843元。
五、兩造爭執事項：
  (一)被告占有系爭土地是否為無權占有？被告抗辯時效取得地上
    權是否有理由？
  (二)原告請求被告給付按系爭土地公告地價年息5%計付相當於租
    金之不當得利，其數額是否適當？
  (三)被告抗辯本件已進入都市更新，而請求停止訴訟程序應否准
    許？
六、得心證之理由：
  (一)按以無權占有為原因，請求返還所有物之訴，被告對原告就
    其物有所有權存在之事實無爭執，而僅以非無權占有為抗辯
    者，原告於被告無權占有之事實，無舉證責任。被告應就其
    取得占有，係有正當權源之事實證明之。如不能證明，則應
    認原告之請求為有理由（最高法院72年臺上字第1552號判決
    意旨參照）。本件被告癸○○等8人既無法舉證證明渠等取
    得占有，係有正當權源，依上開判決意旨自應認定渠等係無
    權占有。
  (二)被告乙○○辯稱其自48年間起即以行使地上權之意思占用系
    爭土地，已時效取得地上權云云。惟按因時效取得地上權登
    記請求權者，不過有此請求權而已，如未於起訴前向該管地
    政機關請求為地上權登記，並經地政機關受理者，仍不得據
    以對抗土地所有人，而謂其係有權占有，受訴法院毋庸就占
    有人是否具備時效取得地上權登記之要件，為實體上裁判（
    最高法院69年度第5次民事庭會議決議、80年度第2次民事庭
    會議決議、88年度台上字第404號判決、88年台上字第1729
    號判決意旨參照）；又主張因時效取得地上權者，依民法第
    772條準用同法第769條或第770條之規定，須以行使地上權
    之意思而占有他人之土地，經過一定之期間，始得請求登記
    為地上權人。此項意思依民法第944條第1項之規定既不在推
    定之列，故須由占有人負證明之責，不能僅憑占有人在他人
    土地上有建築物或其他工作物或竹木之客觀事實，即認占有
    人係基於行使地上權之意思而占有。又因時效取得地上權登
    記請求權者，不過有此請求權而已，在未依法登記為地上權
    人以前，仍不得據以對抗土地所有人，而謂其係有權占有。
    查，原告主張被告乙○○未曾因系爭7號建物占用系爭土地
    之事實，向臺北市古亭地政事務所請求為地上權登記，既經
    被告乙○○所不爭執，依前揭說明，仍難謂被告乙○○就系
    爭土地占用部分係有權占有，而得對抗原告，本院尚毋庸就
    原告占有系爭土地占用部分是否具備時效取得地上權登記之
    要件為實體上之認定。又被告乙○○就其以行使地上權之意
    思而為系爭土地占有之事實，除提出臺灣電力公司北市區營
    業處書函、臺北市稅捐稽徵處中正分處書函、臺北市稅捐稽
    徵處房屋稅籍證明書、中正區戶政事務所發給之門牌證明書
    及臺北自來水事業處所發自來裝置紀錄表等件為證外，未再
    提出其他證據相佐。而被告乙○○所提上開證物僅能證明其
    占有系爭土地，然其究以「所有」或「地上權」之意思而為
    占用，即非明確，自難徒憑系爭房屋占用系爭土地之事實，
    即為被告乙○○有權占有系爭房屋之認定。故被告乙○○抗
    辯時效取得地上權，係有權占有云云，於法未合，仍無可取
    。
  (三)被告乙○○雖抗辯系爭土地已進入都市更新程序，應准予停
    止訴訟程序，然未提出其依據。又其抗辯原告請求本件不當
    得利致其生計有重大影響云云，亦未舉證以實其說，此部分
    抗辯亦不足採。
  (四)按無法律上之原因而受利益，致他人受損害者，應返還其利
    益，依其利益之性質不能返還者，應償還其價額，民法第
    179條、第181條但書分別定有明文。又得請求之不當得利範
    圍，應以他方所受之利益為度，非以請求人所受損害若干為
    準，無權占有他人土地，可能獲得相當於租金之利益，為社
    會通常之觀念，而無權占有他人土地，可能獲得相當於租金
    之利益為社會通常之觀念（最高法院61年臺上字第1695號判
    例意旨參照）。另國有財產撥給各地國家機關使用者，名義
    上雖仍為國有，實際上即為使用機關行使所有人之權利，故
    得由管領機關起訴，代國家主張所有權人之權利（最高法院
    51年台上字第2680號判例參照）。經查，系爭土地為臺北市
    所有財產，原告為管理機關，有土地登記謄本在卷可稽（見
    本院卷第24頁），而被告癸○○等8人分別占有系爭土地，
    並在其上搭建房屋，門牌號碼、占用面積各如四兩造不爭執
    事項(二)之附表所示，自屬獲得相當於租金之不當得利，揆諸
    前開規定，原告即得依民法第179條規定請求返還。
    則原告請求被告癸○○等8人返還自92年5月1日起至97年7月
    31日止，計算相當於租金之不當得利，並自97年8月1日起至
    返還系爭土地之日止，按月給付相當於租金之不當得利部分
    ，即為有理由。
  (五)次按城市地方房屋之租金，以不超過土地及其建築物申報總
    價額年息百分之10為限；所謂土地總價額，係以法定地價為
    準，而法定地價係土地所有人依土地法規定所申報之地價，
    在平均地權條例施行區域，係指土地所有權人於地政機關舉
    辦規定地價或重新規定地價時之公告申報期間內自行申報之
    地價，土地法第97條第1項、第148條分別定有明文。又按舉
    辦規定地價或重新規定地價時，土地所有權人未於公告期間
    申報地價者，以公告地價百分之80為其申報地價，平均地權
    條例第16條前段固定有明文。惟依同條例施行細則第21條規
    定，公有土地，以各該宗土地之公告地價為申報地價，免予
    申報，此項規定僅係就公有土地免除申報地價之程序，並未
    違背或逾越母法即平均地權條例第16條之規定，故就公有土
    地之申報地價，自應優先適用平均地權條例施行細則第21條
    之規定。經查系爭土地為台北市有，為公有土地，其公告地
    價詳如四兩造不爭執事項(三)所載，揆諸上開規定，上開系爭
    土地之公告地價即為系爭土地之申報地價。再按基地租金之
    數額，除以基地申報地價為基礎外，尚須斟酌基地之位置，
    工商業繁榮之程度，承租人利用基地之經濟價值及所受利益
    等項，並與鄰地租金相比較，以為決定（最高法院68年臺上
    字第3071號判例意旨參照）。經查，系爭土地位於南海路，
    雖鄰近中華路、汀州路，靠近植物園、青年公園，惟被告癸○○等8人所占用土地部分位於巷弄之內，該巷弄狹小、環
    境髒亂等情，前經本院法官會同兩造至現場履勘屬實，並有
    勘驗筆錄、照片及街道巷弄圖附卷可參（見本院92年度訴字
    第5344號卷第58頁及證物袋內照片），亦有被告乙○○提出
    之現場照片8幀附卷可按（見本院卷第118至121頁），本院
    審酌上情，認被告癸○○等8人就系爭土地所受相當於租金
    之利益，以按土地申報地價年息3％計算為適當，原告請求
    按年息5％計算，猶屬過高，故超過3％部分應予駁回。
  (六)準此，本件依系爭土地之申報地價即公告地價年息百分之3
    計算自92年5月1日起至98年7月31日止，相當於租金之不當
    得利數額分別如下：（計算式詳如附表一所示）
      1.被告癸○○部分為358,668元。
      2.被告辛○○○部分為179,334元。
      3.被告乙○○部分為172,437元。
      4.被告甲○○部分為193,129元。
      5.被告己○○部分為165,539元。
      6.被告庚○○部分為386,257元。
      7.被告丁○○部分為144,846元。
      8.被告壬○○部分為172,437元。
  (七)按給付無確定期限者，債務人於債權人得請求給付時，經其
    催告而未為給付，自受催告時起，負遲延責任，其經債權人
    起訴而送達訴狀，或依督促程序送達支付命令，或為其他相
    類之行為者，與催告有同一之效力，民法第229條第2項定有
    明文。本件原告係於97年8月27日聲請對被告癸○○等8人核
    發支付命令，經本院於97年8月29日裁定准許（97年度促字
    第26477號支付命令），該支付命令分別於97年9月5日送達
    被告己○○、壬○○；於98年9月8日送達被告乙○○；於97
    年9月9日送達被告癸○○、辛○○○、丁○○；並於97年9
    月8日寄存送達予被告甲○○、庚○○住所地之警察機關，
    並於同年9月18日發生送達之效力（見上開支付命令卷第36
    至43頁）。
  (八)綜上所述，原告依據不當得利之法律關係，請求被告癸○○
    等8人給付如主文第1項至第8項所示金額，及自97年8月1日
    起至返還占用土地之日止，按占用面積依當年度公告地價年
    息3％計算之不當得利，為有理由，應予准許，逾此部分之
    請求，為無理由，應予駁回。
七、原告陳明願供擔保，聲請宣告假執行，及被告陳明願供擔保
    以免假執行，經核原告勝訴部分，都合於法律規定，爰酌定
    相當之擔保金額分別准許之。至於原告敗訴部分，其假執行
    之聲請即缺乏宣告之依據，應予駁回。
八、本件事證已臻明確，兩造其餘攻擊防禦方法及所提證據，核
    與本件判決結果不生影響，爰不另一一論述，併予敘明。
九、據上論結，本件原告之訴為一部有理由、一部無理由，依民
    事訴訟法第79條、第85條第1項但書、第390條第2項、第392
    條第2項，判決如主文。
中    華    民    國    98    年    8     月    21    日
                  民事第五庭    法  官  陳文正
附表一（計算式）：
      (1)自92年5月1日起至92年12月31日止：44,294元X占用面
        積X 3％÷12月X8=（元以下四捨五入）。
      (2)自93年1月1日起至95年12月31日止：43,656元X占用面
        積X 3％÷12月X36月=（元以下四捨五入）。
      (3)自96年1月1日起至97年7月31日止：43,843元X占用面積
        X 3％÷12月X19月=（元以下四捨五入）。
以上正本係照原本作成
如對本判決上訴，須於判決送達後20日內向本院提出上訴狀
中    華    民    國    98    年    8     月    31    日
                                書記官  詹雪娥


司法院資訊處製作；財團法人民間司法改革基金會備份。
